【裁判字號】    94,訴,1264
【裁判日期】    950621
【裁判案由】    偽造文書等
【裁判全文】
臺灣板橋地方法院刑事判決              94年度訴字第1264號
公  訴  人  臺灣板橋地方法院檢察署檢察官
被      告  乙○○
選任辯護人  王啟安  律師
上列被告因偽造文書等案件，經檢察官提起公訴（九十四年度偵
字第六一二一號），本院判決如下：
    主  文
乙○○行使偽造私文書，足以生損害於公眾及他人，處有期徒刑
參月，如易科罰金，以參佰元折算壹日。緩刑貳年。臺北縣政府
警察局海山分局遺失物領據單遺失人欄下偽造之丁○○指印壹枚
、臺北縣政府警察局海山分局江翠派出所拾得物處理登記簿編號
第五十七號備考欄內偽造之丁○○簽名及指印各壹枚，均沒收之
。
    事  實
一、緣乙○○前為臺北縣政府警察局海山分局江翠派出所之員警
    （現任職於高雄市政府警察局新興分局自強派出所），於民
    國九十三年四月十九日擔任該所值班勤務，於當日晚間十時
    許，受理黃依依、吳潔珊在臺北縣板橋市江翠國中前拾獲丁○○所有皮包一個（內有丁○○國民身分證一枚、健保卡一
    枚、現金新臺幣【下同】七千一百元）之案件，其後，乙○○乃依該國民身分證上載之地址，前往臺北縣板橋市○○街
    一０三號四樓，以公寓對講機對話方式通知丁○○至江翠派
    出所領回上開證件及現金七千一百元，惟丁○○因另在外賃
    屋而未居住於上址，由當時在屋內之不詳人士經由對講機應
    允知悉，嗣於九十三年五月二日上午，一名自稱「丁○○」
    之成年女子前往江翠派出所，向乙○○表示欲領回遺失物，
    乙○○因認該女子與丁○○國民身分證上照片內之女子樣貌
    相似，竟未令其提供證件查證，即將上開丁○○國民身分證
    、健保卡各一枚及現金七千一百元發還予該名女子，該名女
    子並在臺北縣政府警察局海山分局遺失物領據單（以下簡稱
    遺失物領據單）遺失人欄下簽署「丁○○」之簽名一枚及填
    寫丁○○之身分證字號、電話、住所等資料。嗣於九十三年
    五月二日至同年月七日間某日，乙○○因察覺漏未令該名女
    子在上開遺失物領據單遺失人欄下按捺指印及於臺北縣政府
    警察局海山分局江翠派出所拾得物處理登記簿（以下簡稱拾
    得物處理登記簿）編號第五十七號備考欄內填寫領回人之年
    籍資料並簽名、按捺指印，為免其工作疏失遭長官發現，竟
    基於行使偽造私文書之犯意，在江翠派出所內，接續於上開
    已製作完成之遺失物領據單遺失人欄下偽造「丁○○」之指
    印一枚，並冒用丁○○之名義在拾得物處理登記簿編號五十
    七號備考欄內填寫「93年5 月2 日10時20分；板橋市○○街
    103 號4 樓；58、6 、7 ；Ｚ000000000；00000000」等資料
    ，及偽造「丁○○」之簽名及指印各一枚，表示丁○○已領
    回上開遺失物之意，而偽造私文書，復將上開拾得物處理登
    記簿交予負責主辦拾得物業務之員警甲○○而行使之，足以
    生損害於丁○○及臺北縣政府警察局海山分局江翠派出所對
    於拾得物處理登記簿登載管理之正確性。嗣因臺北縣政府警
    察局海山分局發函通知丁○○其遺失物已經領回結案，經丁○○至江翠派出所查詢後始知上情。
二、案經丁○○訴由臺北縣政府警察局海山分局報請臺灣板橋地
    方法院檢察署檢察官偵查起訴。
    理  由
一、上揭犯罪事實，業經被告乙○○於本院審理中坦承不諱，核
    與證人丁○○、甲○○、丙○○於本院審理中及證人黃依依
    、吳潔珊於警詢中（為審判外之陳述而屬傳聞證據，且不符
    刑事訴訟法第一百五十九條之一至之四之規定，惟公訴人、
    被告、辯護人就前開陳述，於本院審理程序中均表示同意引
    為證據，而本院審酌其陳述作成時之情況，核無違法取證及
    證明力明顯過低之瑕疵，亦認以之作為證據為適當，故依刑
    事訴訟法第一百五十九條之五第一項規定，具有證據能力）
    之證述情節相符，並有遺失物領據單一紙、拾得物處理登記
    簿一本附卷可稽，而經將遺失物領據單遺失人欄下及拾得物
    處理登記簿編號第五十七號備註欄內之指印各一枚送請內政
    部警政署刑事警察局鑑定結果，拾得物處理登記簿編號第五
    十七號備註欄內之指印一枚，因紋線模糊不清，無法比對，
    遺失物領據單遺失人欄下之指印一枚，經以人工比對結果，
    與該局檔存之被告指紋卡左環指指紋相符，亦有內政部警政
    署刑事警察局九十三年十二月二十八日刑紋字第０九三０二
    五八四二一號鑑驗書一份在卷可參，足認被告之自白與事實
    相符，洵堪採為認定事實之依據。事證明確，被告犯行，已
    堪認定。
二、核被告所為，係犯刑法第二百十六條、第二百十條之行使偽
    造私文書罪。又被告先後於遺失物領據單及拾得物處理登記
    簿上偽造丁○○簽名及指印之行為，時空甚為密接，係基於
    同一偽造署押犯意下之接續行為，只論以一罪。又被告在拾
    得物處理登記簿內偽造丁○○簽名、指印之行為，為偽造私
    文書之部分行為；其偽造後復持以行使，其偽造之低度行為
    亦應為行使之高度行為所吸收，均不另論罪。爰審酌被告身
    為依法執行公務之員警，因疏失漏未請遺失物領回人在相關
    文件上簽名，為圖一時之便，即冒用丁○○之名義，偽造不
    實之文書進而持以行使，實應予非難，兼衡其智識程度、犯
    罪之動機、手段、目的，及犯後坦承犯行，態度良好等一切
    情狀，量處如主文所示之刑，並諭知易科罰金之折算標準，
    以示懲儆。又查，被告前未曾受有期徒刑以上刑之宣告，有
    臺灣高等法院被告前案紀錄表一份可參，因一時失慮，偶罹
    刑典，事後已坦承犯行，深具悔意，經此偵審程序及罪刑之
    宣告，應知警惕而無再犯之虞，本院因認暫不執行其刑為當
    ，併予宣告緩刑二年，以啟自新。又拾得物處理登記簿非屬
    被告所有之物，亦非違禁物，自無從併予宣告沒收；惟其上
    偽造之丁○○簽名及指印各一枚、遺失物領據單遺失人欄下
    偽造之丁○○指印一枚，均係偽造署押，不問屬於犯人與否
    ，均應依刑法第二百十九條規定併予宣告沒收之。
三、公訴意旨另以：被告乙○○原為臺北縣政府警察局海山分局
    江翠派出所員警，為依法執行公務之公務員，其於九十三年
    四月間某日，在江翠派出所執行勤務，受理黃依依及吳潔姍
    二人在板橋市江翠國中前拾獲丁○○遺失之皮包一個（內有
    丁○○之身分證、健保卡及七千一百元）案件時，意圖為自
    己不法所有，利用公務持有上開皮包等財物之便，將丁○○
    之皮包及皮包內之七千一百元、身分證、健保卡等財物，以
    變易持有為所有之意思，予以侵占入己，因認被告涉有刑法
    第三百三十六條第一項之公務侵占罪嫌。
四、按犯罪事實應依證據認定之，無證據不得認定犯罪事實；又
    不能證明被告犯罪者，應諭知無罪之判決；刑事訴訟法第一
    百五十四條第二項、第三百零一條第一項分別定有明文。另
    按認定犯罪事實應憑積極證據，倘積極證據不足以為不利於
    被告事實之認定時，即應為有利被告之認定，更不必有何有
    利之證據，最高法院三十年上字第八一六號著有判例，所謂
    「積極證據足以為不利被告事實之認定」，依據同院七十六
    年臺上字第四九八六號判例意旨，係指據為訴訟上證明之全
    盤證據資料，在客觀上已達於通常一般之人均不致於有所懷
    疑，而得確信被告確曾犯罪之程度；若未達到此一程度，而
    有合理懷疑之存在時，即無從為被告有罪之確信。
五、本件公訴人認被告涉有此部分公務侵占罪嫌，係以告訴人丁○○之指述及上開遺失物領據單遺失人欄下之丁○○指印、
    拾得物處理登記簿編號第五十七號備考欄內之丁○○簽名、
    指印均係被告所為為其主要依據。訊據被告堅詞否認有何公
    務侵占之犯行，辯稱：其在受理黃依依及吳潔珊將拾獲之丁○○皮包、證件、現金送到派出所後，即依照身分證上面的
    地址，到臺北縣板橋市○○街一０三號四樓按電鈴，問說丁○○在嗎，對方即問說何事，經其表示丁○○的證件、現金
    被人撿到送到江翠派出所，其為警員乙○○，請丁○○到派
    出所來領回，對方即表示知道了，後來有一名女子到派出所
    表示她是丁○○，要來領遺失物，其看該名女子和丁○○身
    分證上照片內女子的樣貌相近，且該名女子又有說出丁○○
    的名字，認為沒有問題，就將丁○○之皮包、證件及現金七
    千一百元交給該名女子，並請該名女子在遺失物領據單遺失
    人欄下簽名及填寫相關資料，因其是第一次辦理遺失物案件
    ，對於相關處理流程不清楚，所以忘了叫該名女子在遺失物
    領據單上按捺指印並在拾得物處理登記簿上填寫資料及簽名
    、按捺指印，其害怕工作不完善被長官責備，才會自行在遺
    失物領據單上按捺指印並冒用丁○○之名義在拾得物處理登
    記簿上填寫丁○○之資料及簽名、按捺指印，事實上，當日
    確有一名女子前來領走丁○○之皮包、證件及現金七千一百
    元，其並未侵占該等財物等語。
六、經查：
  (一)上開拾得物處理登記簿編號第五十七號備註欄內之丁○○指
    印、簽名及遺失物領據單遺失人欄下之丁○○指印固均係被
    告所簽署或按捺，此業經被告自承在卷，並有內政部警政署
    刑事警察局九十三年十二月二十八日刑紋字第０九三０二五
    八四二一號鑑驗書一份在卷可參；惟經本院將遺失物領據單
    遺失人欄下丁○○簽名之字跡與臺北縣政府警察局海山分局
    江翠派出所值班工作紀錄單內之被告字跡、拾得物處理登記
    簿編號第五十七號備註欄內由被告書寫之丁○○簽名字跡、
    被告當庭書寫之丁○○簽名字跡一併送請內政部警政署刑事
    警察局鑑定結果，因遺失物領據單上丁○○簽名筆跡之書寫
    方式不同，而無法認定，有內政部警政署刑事警察局九十五
    年一月二十六日刑鑑字第０九四０一九四０二八號函可參，
    且由肉眼觀之，遺失物領據單遺失人欄下丁○○簽名之字跡
    與拾得物處理登記簿編號第五十七號備註欄內由被告書寫之
    丁○○簽名字跡，二者之運筆、轉折均有不同，已難遽認遺
    失物領據單遺失人欄下丁○○簽名之字跡係被告所為；嗣再
    經本院將上開遺失物領據單遺失人欄下有關丁○○身分證字
    號、電話、住所欄下之字跡，與拾得物處理登記簿編號第五
    十七號備註欄內由被告書寫之丁○○身分證字號、電話、住
    所之字跡、被告所書寫臺北縣政府警察局海山分局江翠派出
    所案件查訪表內丁○○電話、住所等之字跡送請內政部警政
    署刑事警察局鑑定結果，認遺失物領據單遺失人住所欄與拾
    得物處理登記簿編號第五十七號備註欄內由被告書寫之丁○○住所部分之字跡、被告所書寫臺北縣政府警察局海山分局
    江翠派出所案件查訪表內丁○○住所部分之字跡不相符，亦
    有內政部警政署刑事警察局九十五年五月八日刑鑑字第０九
    五００三七七八七號鑑定書一份在卷可稽，輔以上開遺失物
    領據單上之手寫文字，分別係由藍色原子筆及黑色簽字筆書
    寫而成，有關遺失人丁○○之簽名、身分證字號、電話、住
    所均係以藍色原子筆書寫，有關領回物品之內容、數量、日
    期則係以黑色簽字筆書寫，依一般之書寫習慣而言，以藍色
    原子筆書寫部分之字跡應係由同一人所為，足見被告所辯上
    開遺失物領據單上之丁○○簽名並非其所為一節，洵非無據
    。
  (二)又證人丁○○本人確未至江翠派出所領回證人黃依依、吳潔
    珊所拾獲之皮包、證件、現金一情，固經證人丁○○於本院
    審理中證述明確，惟觀諸上開遺失物領據單可知，其上之手
    寫文字分別係由黑色簽字筆及藍色原子筆書寫而成，依一般
    書寫習慣而言，以藍色原子筆書寫部分之字跡應係由同一人
    所為，以黑色簽字筆書寫部分之字跡亦應係由同一人所為，
    已如前述，而由在遺失物領據單第一行遺失物拾得人黃依依
    下方之住址，原係以藍色原子筆書寫「懷德」、「103 」號
    、「4 」樓等字，其後經以黑色簽字筆刪除「103 」號、「
    4 」樓之部分，並更正為「15」號、「（空白）」樓，有遺
    失物領據單一紙可佐，及懷德街一０三號四樓恰係證人丁○○之戶籍地址，懷德街一二七巷二三弄十五號則係證人黃依
    依之地址可認，原持藍色原子筆書寫之人，因不慎誤於第一
    行遺失物拾得人下方填寫遺失人即丁○○之戶籍地址，嗣始
    經持黑色簽字筆書寫之人即被告將之更正為遺失物拾得人黃
    依依之地址，此與被告所述當日係先由前往領取丁○○物品
    之女子在遺失物領據單遺失人欄下簽名並填寫相關身分資料
    （即藍色原子筆填寫之部分），再由其代為填寫其餘項目（
    即黑色簽字筆填寫之部分）之情相符，足見被告所稱當日確
    有一名女子前往領取證人丁○○之物品並於遺失物領據單上
    簽名、填寫丁○○之身分證字號、電話、住所之情非虛，否
    則被告當不至以二種不同顏色之筆類書寫遺失物領據單之內
    容，並特意先以藍色原子筆在第一行遺失物拾得人黃依依下
    方書寫「懷德」、「103 」號、「4 」樓等字，再以黑色簽
    字筆加以刪除、更正。
  (三)又經以上開遺失物領據單上所留存之電話號碼000000
    00號查詢結果，該電話係由證人丁○○之妹陳嘉婉租用，
    裝機地點即在臺北縣板橋市○○街一０三號四樓，有中華電
    信股份有限公司臺灣北區電信分公司板橋營業處九十五年三
    月七日板服（九五）字第七０七九號函及全戶戶籍資料查詢
    結果四紙在卷可參，足見上開遺失物領據單上所填寫之丁○○電話號碼並非虛構，且確係證人丁○○戶籍地址住處之電
    話，衡情，縱派出所內有留存轄區住戶之電話號碼，以轄區
    人口之多，被告與證人丁○○又無特殊之情誼，被告當無可
    記憶或背誦證人丁○○電話號碼之可能，輔以遺失物領據單
    遺失人地址欄下之字跡確非被告所為，已如前述，益徵確有
    被告所言前來江翠派出所領取丁○○物品之女子存在。
  (四)再者，被告在受理證人黃依依、吳潔珊將拾獲之丁○○物品
    送交江翠派出所後，即依規定將之登載於遺失物處理登記簿
    上，並未特意加以隱匿而不予登載，且以被告已擔任員警多
    年，依其工作經驗可知，一經將拾得人、拾得物品資料登載
    於拾得物處理登記簿內，負責主辦拾得物處理業務之證人甲○○即得經檢閱拾得物處理登記簿而知悉有該筆拾得物存在
    ，並會向其詢問相關之處理情形，分局亦會在拾得物經領回
    後發函通知遺失人，衡情，倘被告確有不法所有之意圖，其
    自會在受理之初，特意隱匿證人黃依依、吳潔珊拾獲丁○○
    物品之事，而不予登載於拾得物處理登記簿上為是，否則豈
    非自曝其侵占之犯行，並留下可供追查之資料，被告實無為
    此等不利於己之行為之可能，況以本件拾得物之內容不過係
    皮包一個、身分證一枚、健保卡一枚、現金七千一百元，價
    值非鉅，被告亦應無侵占之動機為是，益足認被告所辯其並
    未侵占之詞非虛。
  (五)至依證人丁○○所述，在其向被告詢問時，被告有故意告知
    不實訊息並不願提出相關資料之行為，然此或僅係被告於知
    悉因疏失致證人丁○○之物品遭冒領後，為掩飾事實之不當
    反應而已，並無法用以證明該等物品即係被告所侵占，被告
    是否確有侵占該等物品，自仍有待積極證據加以證明，附此
    敘明。
  (六)綜上所述，以被告在受理本件拾得物案件後，即依規定將之
    登載於拾得物處理登記簿上，顯見被告並無侵占之不法意圖
    ，且由上開遺失物領據單上遺失人欄下丁○○之簽名並無法
    證明係被告所為，遺失人住所欄下之字跡則非被告所為，及
    上開遺失物領據單內有關遺失人簽名、身分資料部分係以藍
    色原子筆為之，其餘部分則係以黑色簽字筆為之等情判斷，
    足認被告所辯確有一名女子前來領取證人丁○○之物品，並
    於遺失物領據單上簽名、填寫資料後，其餘部分始由其代為
    填寫之詞，應屬可信，是縱被告因未確實查證領取人之身分
    ，致證人丁○○之物品遭他人冒領，此亦僅被告是否具有行
    政疏失之問題而已。此外，本院復查無其他積極證據足認被
    告確有此部分公務侵占之犯行，本應為無罪之諭知，惟公訴
    意旨認此部分與前開有罪部分有牽連犯之裁判上一罪關係，
    爰不另為無罪之諭知。
  (七)至公訴人雖聲請就遺失物領據單上遺失人欄下之丁○○簽名
    再送請其他機關鑑定，並就遺失物領據單上藍色筆跡與黑色
    筆跡部分再為鑑定，惟有關遺失物領據單上遺失人欄下之陳
    陳敏簽名部分，已經內政部警政署刑事警察局鑑定認因書寫
    方式不同而無法鑑定，有內政部警政署刑事警察局九十五年
    一月二十六日刑鑑字第０九四０一九四０二八號函可參，依
    內政部警政署刑事警察局對於筆跡鑑定之專業，其既已認定
    無法鑑定，自無再送其他機關鑑定之必要，而遺失物領據單
    上藍色及黑色筆跡部分，並無類同之字跡，且該遺失物領據
    單上藍色字跡部分已經本院將之與被告於同時期製作、具有
    類同字跡之拾得物處理登記簿、案件查訪表一併送鑑，並經
    內政部警政署刑事警察局鑑定認與被告之字跡不符，亦有內
    政部警政署刑事警察局九十五年五月八日刑鑑字第０九五０
    ０三七七八七號鑑定書一份在卷可稽，是自無再送鑑定之必
    要，附此敘明。
據上論結，應依刑事訴訟法第二百九十九條第一項前段，刑法第
二百十六條、第二百十條、第四十一條第一項前段、第七十四條
第一款、第二百十九條，罰金罰鍰提高標準條例第二條，判決如
主文。
本案經檢察官黃怡華到庭執行職務。
中    華    民    國  九十五  年    六    月  二十一  日
                  刑事第十九庭  審判長法  官  白光華
                                      法  官  楊志雄
                                      法  官  曾淑娟
上列正本證明與原本無異。
如不服本判決，應於判決送達後十日內向本院提出上訴狀（應附
繕本），上訴於臺灣高等法院。
                                      書記官  陳金鳳
中    華    民    國  九十五  年    六    月  二十一  日
附錄本案論罪科刑法條全文：
中華民國刑法第二百十六條：
行使第二百十條至第二百十五條之文書者，依偽造、變造文書或
登載不實事項或使登載不實事項之規定處斷。
中華民國刑法第二百十條：
偽造、變造私文書，足以生損害於公眾或他人者，處五年以下有
期徒刑。


司法院資訊處製作；財團法人民間司法改革基金會備份。
